臺灣士林地方法院民事判決             96年度重訴字第378號
原      告  李宗信
即反訴被告
訴訟代理人  陳建勳律師
            周建才律師
被      告  李秀蓮
即反訴原告
訴訟代理人  李志雄律師
上列當事人間給付分配款事件，本院於民國100 年7 月21日言詞
辯論終結，判決如下：
    主  文
本訴被告應給付本訴原告新台幣貳佰捌拾陸萬壹仟陸佰參拾元，
及自民國96年12月24日起至清償日止按年息百分之五計算之利息
。
本訴原告其餘之訴駁回。
本訴訴訟費用由被告負擔四分之一，餘由原告負擔。
本判決第一項於本訴原告以新台幣玖拾伍萬元為本訴被告供擔保
後，得假執行。但本訴被告如於假執行程序實施前，以新臺幣貳
佰捌拾陸萬元為本訴原告預供擔保，得免為假執行。
反訴原告之訴及假執行之聲請均駁回。
反訴訴訟費用由反訴原告負擔。
    事  實  及  理  由
壹、程序事項：
一按訴狀送達後，原告不得將原訴變更或追加他訴。但擴張或減
  縮應受判決事項之聲明者，不在此限，民事訴訟法第255 條第
  1 項第3 款定有明文。原告起訴原請求被告給付新臺幣（下同
  ）1,011 萬1,254 元，及自起訴狀繕本送達翌日即民國96年12
  月24日即至清償日止按年息百分之五計算之利息。嗣於100 年
  7 月6 日擴張聲明請求被告給付1,173 萬6,339 元，及其中1,
  011 萬1,254 元自96年12月24日起、其餘162 萬5,085 元自10
  0 年7 月6 日到院之言詞辯論意旨狀繕本送達翌日即100 年7
  月7 日起，均至清償日止按年息百分之五計算之利息。原告擴
  張其應受判決事項之聲明，與法相符，應予准許。
二次按被告於言詞辯論終結前，得在本訴繫屬之法院，對於原告
  及就訴訟標的必須合一確定之人提起反訴。民事訴訟法第259
  條定有明文。本件原告即反訴被告起訴主張與被告即反訴原告
  共同合作投資房地產，並平均分配盈虧，而被告即反訴原告尚
  有1,173 萬6,339 元之分配款尚未給付而請求被告即反訴原告
  給付上揭分配款。被告即反訴原告則以反訴被告另積欠反訴原
  告之分配款等共計916 萬5,285 元未為給付，而為抵銷之抗辯
  ，並以反訴請求抵銷後剩餘之分配款511 萬7,979 元，經核反
  訴之標的及本訴之防禦方法之抵銷抗辯係相同，為相牽連，且
  無民事訴訟法第260 條所定其他不得提起反訴之情形，自應准
  許。
貳、實體部分
一原告起訴主張及對被告所提反訴之答辯：
  (一)兩造原為男女朋友，自94年間兩人合夥投資房地產之買賣，
    並以買賣價金、所有支出費用支出均各負擔1/2 ，擇定有增
    值潛力房地產購入，加以整理、裝潢再行賣出後，並均分所
    得利潤。兩造購入房地產後，由原告招人承攬施作房屋之整
    理、裝潢，待裝潢、整理完成後之房地產銷售事宜則由被告
    負責處理。合作之初，被告大抵均遵守約定，於各筆房地產
    售出後，即約同原告進行結帳，共同就購入、裝潢、重售過
    程中所支出之所有費用，包含價金支出、代書費用、裝潢費
    用、仲介費用等，及重行售出後所得之價金收入，為費用負
    擔及利潤分配之結算給付。嗣兩造合作購入之如附表除編號
    8 之房屋所示之十筆房地，原告負責整理、裝潢後，並交由
    被告處理銷售事宜，並均已售出後，被告竟拒絕辦理結算付
    款，將原告所預支之購屋費用等及應屬於原告之利潤分配原
    告。爰依兩造間合作投資約定之法律關係訴請被告給付原告
    結算後原告所應得之款項1,173 萬6,339 元之分配款及其法
    定遲延利息等語。
  (二)以下茲就附表所示之各筆房地認定為兩造合資之投資標的及
    款項之分配分述如下：
    1.附表編號一之房地（即臺北市○○○路○ 段290 巷7 弄33
      號3 樓之1 房地）：
      (1)關於本件房地之投資結算結果原告並不爭執其應給付35
        0 萬元予被告。然本件房地售出時，係委由安信建築經
        理股份有限公司（以下簡稱安信公司）辦理成屋履約保
        證，且售出結餘款為734 萬870 元。安信公司復於96年
        1 月31日將上開結餘款匯入原告所有之玉山銀行民權分
        行帳戶內，原告於翌日即同年2 月1 日將其中250 萬元
        轉帳予被告。是被告就本件房地售出結餘款既業已經受
        領250 萬元，故僅可再受分配100 萬元。
      (2)被告雖辯稱本件訴訟程序提起前，兩造既未就本件房地
        進行結算，則原告上開轉帳之250 萬元顯非本件房地之
        款項。惟由本件房地之成屋履約保證結案單之價金結算
        金額與原告就本件房地辦理成屋履約保證時指定之價金
        撥款專戶即原告所有之玉山銀行民權分行之帳戶存摺內
        所示，於96年1 月31日、96年2 月1 日相關款項匯入、
        提取、轉存情形互核觀之，原告前於96年2 月1 日轉帳
        予被告之250 萬元，確屬提領自原告售出本件房地所得
        價金之一部；又兩造前於臺北市○○區○○路157 號之
        10房地合作案中，被告亦曾於兩造結算前先行匯給原告
        82萬5,000 元部分款項，因此兩造間確有於結算前先行
        分取部分款項之前例。況被告自認受領250 萬元，卻無
        法說明受領如此鉅額款項之原因，顯不符常情。
    2.附表編號二之房地（即臺北市○○區○○路157 號之9 及
      10號房地）的部分，兩造對於本件房地之投資結算結果為
      原告應給付被告275 萬6,508 元，並無爭執。
    3.關於附表編號三之房地（即臺北市○○○路○ 段69巷6 弄
      13號房地）的部分，兩造不爭執本件房地之投資結算結果
      為原告應給付330 萬77元予被告。
    4.附表編號四之房地（即臺北市○○路162 巷13之1 號1 樓
      房地）的部分：
      本件房地之投資結算結果，原告對被告應給付其之淨利為
      14萬3,690 元並不爭執。然本件房地原告支出之價金成本
      為114 萬6,000 元，故被告應給付原告128 萬9,690 元。
      蓋被告已自認原告就本件房地曾於購入時支付價金成本20
      萬元，且依原證1-3 第一紙編號11備註欄所示：「946000
      」、及原證1-3 第二紙編號15所示：「860000＋86000 」
      互核可證之；原告嗣於95年9 月間與被告彙算應再投入多
      少投資款項後，就本件房地曾又結付94萬6,000 元，二者
      合計114 萬6,000 元（計算式：200000＋946000＝000000
      0 ）。綜上所述，原告就本物件所支出之價金成本即為11
      4 萬6,000 元，復加上前開兩造不爭執之14萬3,690 元，
      故被告共應給付原告128 萬9,690 元（計算式：0000000
      ＋143690＝0000000 ）。
    5.附表編號五之房地（即臺北市○○○路113 巷25弄14號2
      樓房地），兩造不爭執本件房地之投資結算結果為被告應
      給付355 萬元分配款予原告。
    6.關於附表編號六之房地（即臺北市○○區○○路77號房地
      ），兩造不爭執本件房地之投資結算結果為被告應給付16
      7 萬7,104 元予原告。
    7.關於附表編號七之房地（即臺北市○○○路○ 段14巷28號
      4 樓房地），兩造不爭執本件房地之投資結算結果為被告
      應給付220 萬元予原告，且被告並不爭執。
    8.關於附表編號八之房地（即臺北市○○○路○ 段88號房地
      ）的部分：
      (1)關於本件房地之買入價金為3,450 萬元，被告自承未支
        付任何金額；賣出價金為3,800 萬元且由原告收取之，
        原告並為此支出代書費13萬9,320 元、借名登記費及代
        書塗銷費3 萬4,000 元；賣方補貼買方租金損失104 萬
        5,000 元，上開情節亦為被告所不爭。
      (2)雙方合作投資方式係為各自出資1/2 ，俟賣出後，扣除
        一切成本平均分配盈餘或虧損，勢必須先有出資，始足
        成立合作投資關係。而被告既不爭執就本件房地買賣伊
        未支付任何金額，則本件房地顯為原告獨資之投資案，
        並非如被告所稱由兩造共同合作之投資案。至於被告辯
        稱原告曾於未告知被告之情形下，全部先行墊付出資額
        度，並表示兩造當時為男女朋友關係，不計較被告有無
        支付出資額而願墊付其出資額度等語，此情節與兩造間
        之合作投資方式顯不相符，況既然如被告所言，兩造間
        合作投資房地之模式係均為由被告選定投資標的後，始
        詢問原告有無投資意願，倘原告有意投資，始投入原告
        應負擔之出資額，如此一來，又豈可能發生原告未循合
        作模式而先行支付應負擔之出資額於被告，授權被告出
        面與賣方（即屋主）洽訂買賣契約？反而跳過負責接洽
        賣方、選定投資標的之被告，於未告知被告之情況下，
        由原告自行與賣方相約簽約，並為被告墊付被告支付出
        資額度之情形？被告所辯上情，顯非可採。實則本件房
        地之買賣總價高達3,450 萬元，被告考量自身資金調配
        、調度情形，及風險負擔太大等情後，因不願將大筆資
        金積壓在此一高總價之房地上，故明白向原告表達放棄
        此房地之投資。但原告仍認為本件房地投資案仍值得一
        搏，乃決定自行投資，方透過被告與賣方見面並簽約及
        支付全部價金。同時由被告當場取回原以伊名義簽發之
        斡旋金支票，此情亦為被告所不爭。
      (3)關於賣方所補貼之租金損失104 萬5,000 元，實則係原
        告依約支付價金予賣方後，按照一般買賣過戶流程，賣
        方本應於一個月左右即將所有權移轉登記予原告，同時
        點交房地。惟因賣方為符合辦理自用土地增值稅優惠稅
        率之資格，乃商請原告同意其暫緩辦理過戶及點交房地
        ，並相對允諾補貼原告已支付房地價款但尚無法使用收
        益本件房地之損失（即相當於租金之損害）。本件房地
        既為原告所獨資，兩造即無可能就與本件房地相關之「
        賣方所補貼之租金」、及「原告支付之房屋價款利息」
        ，為如何分擔、找補之討論，更遑論有合意補貼原告先
        行支付房屋價款1,359 萬4,320 元之利息損失之問題。
        退步言之，如認定本件房地為兩造共同合作之投資案，
        考量公平原則，亦應先補償原告先墊付價金之利息損失
        ，蓋被告就本件房地之投資過程並未支出任何成本代價
        ，故就買賣雙方關於原告已支付房地價款但無法使用收
        益本件房地之補貼協議，對於未支出任何價金但仍屬共
        同投資人並推由原告具名簽約之被告發生效力，被告應
        同受上開補貼協議之拘束，而不得於分配利潤時，復將
        此補貼成本支出之收入併入計算，或爭執租金補貼數額
        與價金利息損失是否相當，故被告應僅得請求原告給付
        投資結算金額166 萬3,340 元，方符公平正義。
    9.關於附表編號九之房地（即臺北市○○路200 巷77號3 樓
      房地）的部分：
      (1)兩造經進行爭點協商，同意本件房地如為兩造合作之投
        資案，且本件稅金及借名登記費由原告支出時，則被告
        應給付原告223 萬2,727 元；如非兩造合作之投資案，
        則被告僅須付原告121 萬1,469 元之裝修費。
      (2)關於本件房地究為兩造合夥之投資案抑或被告獨資之投
        資案，原告之主張及理由如下：
        依原證1-3 之製表日期為95年9 月1 日之「李秀蓮&
          李宗信房屋合夥進出紀錄表」（以下簡稱系爭進出紀
          錄表）之記載，其中編號5 、7 、9 即為本件房地。
          顯見，本件房地確為兩造所合作之投資案，否則不會
          出現在上開紀錄文書上。
        依證人劉怡秀於99年1 月25日言詞辯論期日之證述系
          爭進出紀錄表打字為其所製作等語。系爭進出紀錄表
          打字部分乃係兩造合作期間之會計即證人劉怡秀於職
          務上所製作並於製作完成後交給原告之紀錄文書。證
          人劉怡秀於製作之初，並不知兩造會有今日之爭訟，
          當無造假之可能，故此文書之可信度極高。故證人劉
          怡秀既將本件房地以電腦打字方式登錄在其職務上所
          製作之原證1-3 上，足見本件房地確屬兩造有合作關
          係之房地。
        原告於取得上開合夥進出紀錄表當日（即95年9 月1
          日）隨即執此文書與被告見面對帳會算，以確認相互
          應找補之金額。被告乃當場在原證1-3 第一頁表格右
          側親自書寫八組數字，並親自書寫原證1-3 第二頁之
          計算式（但下方「合夥50% 」則為原告筆跡），且核
          算原告應再補入324 萬1,680 元出資款。原告乃依被
          告請求，當場簽發原證1-3-1 之支票，並將支票簽發
          事由登載於支票存根上，經被告核閱無誤後，於支票
          存根之支票號碼上方親筆簽領後，執以提兌。此情節
          除有原證1-3-1 之支票影本及被告不爭執其已提兌上
          開支票之事實可證外，並有原證1-3-1.2 支票存根上
          被告之領收簽名互核可信。又上開支票存根上被告之
          簽名，業於兩造另一刑事訴訟中（本院檢察署98年度
          偵字第10588 號）之法務部調查局鑑定書之鑑定結案
          內認為玉山商業銀行支票存根上之「李秀蓮」之簽名
          與被告之簽名筆畫特徵極相似。又上開支票存根上被
          告簽名之真正既經證實，則對照支票存根上「發票日
          」欄位載明「95.9.1」、「受款人」欄位載明「李秀
          蓮」、「存入金額」欄位載明「共計8 個案件」、「
          支出金額」欄位載明「合夥0000000 」等語，益徵原
          告主張：被告親筆於原證1-3 第一頁表格右側書寫八
          組阿拉伯數字（此八組阿拉伯數字即被告表示原告就
          此八個合作房地各應負擔買進總價11% 之投資款若干
          ) ，並親筆於原證1-3 第二頁計算原告應就原證1-3
          第一頁之八個合作案件（即原證1-3 編號4 至11共計
          八筆房地，此亦為證人劉怡秀所以於95年9 月4日 所
          製作之現金支出傳票（原證1-3-1.4 ）上記載「如附
          編號4-11房屋」之原因）再補入共計324 萬1,680 元
          之投資款（即支票存根之「存入金額」欄位載明「共
          計8 個案件」、「支出金額」欄位載明「合夥000000
          0 」之意) ，原告遂依被告計算之結果，簽發票號AG
          0000000 、總金額為0000000 元之支票乙紙，同時將
          上開事由登載於支票存根上，經被告核閱無誤後於原
          證1-3-1.2 支票存根之支票號碼上方親筆簽名領收並
          經伊提兌等情，確屬實在。
        由時間之關聯性觀察，證人劉怡秀以電腦打字製作系
          爭進出紀錄表之日期95年9 月1 日星期五，與原告簽
          發上開票面額為324 萬1,680 元支票之日期、及被告
          簽領上開支票存根聯之日期均為同一天，有上開書證
          內載日期可稽。況兩造於95年9 月1 日星期五結算後
          ，緊接逢週休二日，故原告於95年9 月4日 星期一即
          將與被告結算後之資料（含被告手寫部分之系爭進出
          紀錄表、被告簽領支票之存根）交予證人劉怡秀登帳
          並製作會計憑證及支出傳票（卷五第37頁），同時將
          系爭進出紀錄表為附件，在時間上完全相符。益徵系
          爭進出紀錄表為真正。
        被告前均以本件房地非兩造間合作之標的，拒絕提出
          當初買入附表編號九房地之買賣契約書，嗣於97年3
          月7 日方提出之。從而，原告於提出本件訴訟時，根
          本無法查悉本件不動產之買入金額，且在被告保有上
          開買賣契約書之情形下，若非被告主動表明買入金額
          ，外人亦無法獲知，故原告提出之系爭進出紀錄表第
          一頁右方及第二頁手寫部分，除親身經驗買賣並保有
          買賣契約之被告手寫計算外，包括原告在內之任何人
          根本無從正確無訛之將相關金額據實列出登載，益徵
          被告否認系爭進出紀錄表形式真正，及手寫部份為伊
          登載乙節，與常情不符，而不足採。
        被告對於原告主張就「編號3 ：臺北市○○○路○ 段
          69巷3 弄13號」房地計投入價金313 萬7,000 元乙情
          並不爭執。復依原告所提系爭進出紀錄表所示：上開
          313 萬7,000 元，原告係分三次即95年7 月31 日30
          萬元、95年8 月8 日168 萬7,000 元、95年9 月1 日
          115 萬元給付被告。亦即第三筆價金115 萬元，原告
          係依被告於合夥進出紀錄表第二手寫項次13所記載之
          金額辦理結算後，包括在原告所簽發之票載金額為32
          4 萬1,680 元之支票給付予被告。故系爭進出紀錄表
          形式真正，更堪認定。
        系爭進出紀錄表第二頁手寫項次10所載：「0000000
          +000000000巷」等文句。乃指「編號10：台北市○○
          ○路6 段277 巷4 弄22號」物件，原告須負擔買入價
          金182 萬5,000 元，仲介費29萬元之意。而就負擔買
          入價金182 萬5,000 元部分，因本件房地買入總價為
          1,825 萬元，合於兩造合作分擔價金各10% 之成例，
          固無疑義。惟仲介費29萬元部分，顯與兩造相約各再
          分擔總價1%之仲介費及其他雜費之成例不同。若謂系
          爭進出紀錄表手寫部分係原告臨訟偽製，衡情應會按
          成例書寫182500元（即總價00000000×1%），又豈有
          別創數額寫成290000元之可能。又被告提出之存戶交
          易明細表主張本件房地之仲介費為29萬元。若非被告
          親自書寫於系爭進出紀錄表第二頁項次10，以被告所
          辯本件房地並非兩造合作之標的，原告根本無從知悉
          此一仲介費用之實際數額，並於提起本件訴訟之時分
          毫不差地手寫於系爭進出紀錄表第二頁項次10。若謂
          原告為迎合系爭進出紀錄表，業經被告提示兌現之支
          票金額，而虛偽製作系爭進出紀錄表手寫計算部分。
          應會整理提出完整清晰之計算內容，當不致出現塗改
          、抹寫、劃線剔除等狀況，方符事理。詎於系爭進出
          紀錄表第二頁倒數第3 行已計算出與上開支票金額相
          同之324 萬1,680 元。竟又於倒數第二行另書寫一行
          業經塗抹之「＝0000000 」，復於最後一行又再將原
          已書寫「0000000 」之數字，再改寫回「0000000 」
          ，核此情節，顯非偽製者所可比擬。考其原由，事實
          上系爭進出紀錄表第二頁手寫部份確為被告於95年9
          月初與原告結算原告應付相關投資款項時所親書。當
          被告書寫完第二頁倒數第三行並要求原告給付324 萬
          1,680 元時，原告主張應扣除原告前就建民路物件預
          付之20萬元，幾經往復磋商，被告原先同意，嗣又反
          悔，故乃有此塗抹、改寫之情況發生。此另對照被告
          簽領上開支票時之「玉山商業銀行支票存根」（卷六
          235 頁）之內載文句中亦有塗抹、改寫文字之情形，
          更屬信而有徵。是，系爭進出紀錄表之形式真正應無
          庸疑。故系爭進出紀錄表第二頁手寫部分確為被告所
          親書，更堪認定。
    10.關於附表編號十之房地（即臺北市○○○路○ 段27巷4 弄
      22號房地）的部分：
      (1)本件房地如為兩造合作之投資案，則被告應給付原告64
        9 萬3,403 元；如非兩造合作之投資案，則被告僅須付
        原告230 萬元之裝修費。
      (2)關於本件房地究為兩造合夥之投資案抑或被告獨資之投
        資案，原告主張本件應為兩造合作之投資案，其理由同
        上開附表編號九之房地部分之理由。
    11.關於附表編號十一之房地（即臺北市○○路○ 段3 巷32號
      房地）的部分：
      (1)本件房地如為兩造合作之投資案，則被告應給付原告13
        5 萬元；如非兩造合作之投資案，則被告僅須付原告4
        萬4,359 元之裝修費。
      (2)關於本件房地究為兩造合夥之投資案抑或被告獨資之投
        資案，原告主張本件應為兩造合作之投資案，其理由同
        上開附表編號九之房地部分之理由。
  (三)聲明：
    1.本訴部分：
      (1)被告應給付原告1,173 萬6,339 元，及其中1,011 萬1,
        254 元部分自起訴狀繕本送達翌日即96年12月24日起、
        其餘162 萬5,085 元部分，自100 年7 月6 日之言詞辯
        論意旨狀繕本送達被告翌日起，均至清償日止按年息百
        分之五計算之利息。
      (2)願供擔保，請准宣告假執行。
    2.反訴部分：
      (1)反訴原告之訴駁回。
      (2)如受不利判決，願供擔保請准宣告假執行。
二被告之本訴答辯及對原告提起反訴之主張
  (一)兩造就附表編號一至八之房地各別有之合作投資約定，合作
    投資方式均約定為各自出資1/2 ，俟賣出後結算，扣除一切
    成本，雙方平均分配盈虧。附表編號九之房地兩造間並無合
    夥約定，係被告個人投資，被告（即反訴原告）僅將編號九
    之房地交由原告（即反訴被告）承攬裝修工程，約定承攬報
    酬為按原告實際支出成本加計一成利潤。故就雙方有合作投
    資約定之附表編號一至八之房地，被告結算盈虧之結果為附
    表編號一至四之房地部分，原告應給付被告1,428 萬3,264
    元；附表編號五至八之房地部分被告應給付及分擔之裝修費
    部分，被告則應給付原告916 萬5,285 元（計算式：000000
    0 ＋0000000＝0000000）。又原告應給付被告之1,428 萬3,
    264 元，其中之916 萬5,285 元抵銷被告應給付原告之分配
    款。故抵銷後原告尚應給付被告511 萬7,979 元（計算式：
    0000 0000 00000000 ＝0000000 ），爰依兩造間合作投資
    約定之法律關係請求，提起反訴，請求原告履行契約給付被
    告511 萬7,979 元及其法定遲延利息等語。
  (二)附表編號一之房地部分，於原告提起本件訴訟前，尚未進行
    結算，故原告主張伊先匯250 萬元結算款予被告，顯非可採
    。
  (三)附表編號四之房地部分，原告為本件房地所支出之價金成本
    為20萬元，故結算結果為被告應給付原告分配款為34萬3,69
    0 元。又原告曾主張其出資額為94萬6,000 元，依常情而論
    ，若不考量裝修、利息因素，原告就本件房地實際出資若干
    應不可能發生誤認；若認本件房地原告出資為94萬6,000 元
    ，則縱被告主張原告僅出資20萬元，前開20萬元亦應包含在
    94萬6,00 0元中，惟原告依被告主張本件房地原告僅出資20
    萬元之事實，又依94萬6,000 元加計20萬元之方式計算，改
    主張本件房地其出資為114 萬6,000 元，由此可知原告最初
    主張本件房地出資94萬6,000 元及嗣後改主張其出資114 萬
    6,000 元均非事實，而附表編號四之房地原告既非出資94萬
    6,000 元則原告所提原證1-3 第一頁及原證1-3-1 第二頁有
    關建民路出資額之記載其數目即有不實，故則不可能計算出
    系爭面額324 萬1,680 元支票所示金額，原證1-3 第一頁及
    原證1-3-1 第二頁記載內容自屬造假不實。
  (四)關於附表編號八之房地的部分，該房地之購入及售出均由被
    告經手等情，業經證人林敬賢於98年12月21日於本院審理時
    結證屬實。足證本件房地兩造確實存在合作關係。原告辯稱
   「 被告考量自身資金調配、調度情形，及風險負擔太大，不
    想將大筆資金積壓在此一高總價之物件上，所以明白向原告
    表達放棄此一物件之投資。不過，原告仍然認為值得一試，
    故決定自行投資此一物件」云云等語，並非事實，被告均否
    認之。
  (五)附表編號九至十一之房地均為被告所獨資，其理由茲分別說
    明如下：
    1.原告所提系爭進出紀錄表及會計憑證中之傳票乃原告自行
      製作內容不實之私文書，被告否認真正。
    2.又關於卷附所示面額324 萬1,680 元支票影本由來敘述如
      下：
      (1)明德路67巷14號1 樓簽約金及服務費計152 萬5,000 元
        （計算式：0000000+350000＝0000000 ），該房地之分
        配款已全部結清。
      (2)民生東路5 段69巷3 弄13號1 樓屋款為115 萬0,000 元
        。c.附表編號一之房地裝修時被告預支原告100 萬元，
        使用65萬4, 547元，餘額34萬5,453 元（計算式：0000
        000 0000000＝345453），使用之65萬4,547 元各自付
        一半故為32萬7,274 元（計算式：654547÷2 ＝327274
        ），原告應返還被告上開餘額67萬2,727 元〈計算式：
        345453＋327274（即上開各自負擔一半之裝修費）＝67
        2,727 〉，但應扣除前面錯帳14萬3,403 元。
      (3)錯帳14萬3,403 元之由來：附表編號一房地之裝修費最
        初係由原告自行結算稱被告100 萬元裝修費餘額僅餘28
        萬6,806 元，原告退還一半14萬3,403 元予被告，並為
        此開立支票號碼AG0000 000之支票交予被告收執，但被
        告事後發現有誤，結算認為裝修費餘額應為34萬5,453
        元，且餘額應全數返還被告而非僅有一半，故於裝修費
        重新結算時，應自原告應給付被告中之金額扣除。
      (4)又被告為附表編號一之房地分別於95年3 月22日、同年
        月28日支出父母房床組之費用2 萬5,120 元、窗簾費用
        4 萬9,592 元，上開支出亦應由兩造各自負擔1/2 即3
        萬7,356 元〈計算式：（49592 ＋25120 ）÷2 ＝37,3
        56〉。
      (5)綜合上述之計算結果應為324 萬1,680 元（計算式：00
        00000 ＋0000000 ＋0000000000000＋37356 ＝000000
        0 ），此即原告提出之支票影本票面金額，亦可證面額
        324 萬1,680 元支票與附表編號九至十一之房地無涉。
    3.又證人劉怡秀於本院99年1 月25日言詞辯論期日之證詞並
      不足證明兩造就附表編號九至十一之房地有合作關係。蓋
      證人劉怡秀結證稱其記憶中既未曾見過系爭進出紀錄表第
      一頁、第二頁，則告所提卷附之現金支出傳票上記載「如
      附編號4-11房屋」等語，自不能證明其記載編號四至十一
      之房地之內容與原告所提系爭進出紀錄表及傳票相符。又
      就上開傳票形式上記載之方式觀察，「如附」與「編號4-
      11房屋」兩處間存有間隔，「編號4-11房屋」等記載係本
      件原告臨訟自行填載亦有可能，而原始傳票所附憑證事實
      上僅為324 萬1,680 元之支票影本乙紙。證人劉怡秀之真
      意僅係說明其曾有製作過格式與系爭進出紀錄表格式類似
      之表格，而其記憶中並無製作系爭進出紀錄表所示內容之
      表格。至於系爭進出紀錄表第二頁其記憶中亦未曾見過，
      而其所製作之類似形式表格均交給原告。又證人劉怡秀歷
      次製作之表格均儲存原告電腦中，原告日後將舊表格資料
      自行修改後再列印提出亦非難事。
    4.退萬步言，縱認系爭進出紀錄表第一頁所示表格內容為原
      告當初指示證人劉怡秀製作之內容，惟證人劉怡秀結證其
      表格交付原告時沒有手寫數字，而系爭進出紀錄表第一頁
      所示表格中關於附表編號九及十一之房地，兩造支出金額
      欄均為空白，反而可證前開房地兩造並無合作關係，而明
      德路67巷14號1 樓與附表編號十之房地既均為被告選定投
      資購入；惟被告支出金額欄竟不合常情為空白等情，又適
      足證系爭進出紀錄表第一頁內容不實，兩造確未就附表編
      號號九至十一之房地成立合作投資關係。
    5.附表編號九之房地兩造間並無合作關係，本件房地之借名
      登記報酬係被告所支付。又件房地係於95年6 月11日買進
      、96年2 月9 日賣出，被告已支付借名登記費，原告不可
      能遲至98年3 月17日又支付何慧貞借名登記費，原證9-5-
      1 係原告臨訟串偽，被告否認其真正，況原告明知被告否
      認本件房地兩造有合作關係，卻仍為何慧貞支付其所為之
      財產交易所得稅金，其動機係出於臨訟串偽之行為，誠不
      足取。
    6.原告以其片面寄發之催告函其內容與事實不符，自不能以
      此證明兩造就附表編號十之房地有合作關係，按附表編號
      十之房地係被告於95年6 月5 日買入，96年1 月15日即遷
      入該房地內居住，若謂該房地兩造間有合資關係，原告焉
      有遲至96年8 月8 日始委託律師發函要求被告遷出之理。
    7.又原告所提出之支票存根上其所開立之「發票日」欄位載
      明「95.9.1」、「受款人」欄位載明「李秀蓮」、「存入
      金額」欄位載明「共計8 個案件」、「支出金額」欄位載
      明「合夥0000000 」及結餘欄載明「扣建民路已付20萬00
      00000 」後又予以刪除等手寫部分，其內容應均係原告臨
      訟自行填寫均非被告所書寫。依據法務部鑑定書記載系爭
      進出紀錄表原第一頁及第二頁之手寫文字特徵不符，故亦
      未認定前述字跡為被告字跡，而原告於99年重訴字第79號
      所提出民事準備（四）狀於第五頁中亦坦承上開支票存根
      手寫內容為原告筆跡。故系爭進出紀錄表第一頁及第二頁
      所示之手寫文字應係原告異想天開試圖模仿被告筆跡所書
      寫，確實並非被告所書寫。
    8.附表編號二之房地係因事實上有進行部分結算始由被告匯
      82 萬5,000元部分結算款予原告，與附表編號一之房地為
      原告本件訴訟提起前並未進行結算之情形不同，原告自不
      可依此即謂其給付被告250 萬元即為附表編號一房地之分
      配款。
  (六)聲明：
    1.本訴部分：
      (1)原告之訴駁回。
      (2)如受不利判決，願供擔保請准宣告免為假執行。
    2.反訴部分：
      (1)反訴被告應給付原告511 萬7,979 元，及自反訴起訴狀
        繕本送達翌日即97年9 月23日起至清償日止按年息百分
        之五計算之利息。
      (2)願供擔保，請准宣告假執行。
三兩造不爭執之事實及爭執事項如附表所載
四法院之判斷
  (一)原告主張附表編號一之房地已經先以匯款給付被告250 萬元
    ，惟被告否認原告所匯入之250 萬元係給付附表編號一房地
    之分配款。故原告應就匯款予被告之250 萬元係給付附表編
    號一房地之分配款之事實負舉證之責。而原告所提出之證明
    無非係上開款項匯款之日期與附表編號一之仲介公司安信公
    司將附表編號一售出之結餘款於96年1 月31日匯款至原告設
    於玉山銀行民權分行之帳戶內，原告即於翌日將帳戶內之25
    0 萬元轉帳被告之事實為證。惟兩造均不爭執，兩造長年合
    作投資房地產，僅本件訴訟所涉之房地產即多達11件，兩造
    已終結並無爭執之合作案件亦有數十件，可見兩造間資金往
    來頻繁且複雜。縱然，原告匯款被告之日期係在安信公司將
    附表編號一結餘款匯款原告後，翌日由原告再匯出給被告，
    但安信公司將款項匯款予原告帳戶後，即與原告原有之資金
    混同，且兩造資金往來頻繁且複雜，原告由其帳戶內再匯款
    給被告究竟是為何目的給付，實無認定。此外，原告並未舉
    出其他證據證明上開匯款確實是預先給付附表一分配款，因
    此，原告主張附表編號一之房地已先預付250 萬元之分配款
    ，而應自原告應給付被告之分配款中扣除乙節，尚非可採。
    因此，附表編號一之房地，應由原告給付被告350 萬元。
  (二)兩造對於附表編號四之房地之爭執點在於原告墊付房地價金
    為20萬元或114 萬6,000 元。原告雖以兩造對於房地產投資
    均約定兩造先墊付總價10％給付買賣價金及1 ％給付各項費
    用，另以其所提出之訴外人劉怡秀所製作之合夥進出紀錄表
    上編號11以打字部分記載20萬元，另在備註欄中有手寫之數
    字「94萬6,000 」並主張該數字為被告所寫，及被告曾收受
    原告所簽發之324 萬1,680 元之支票為證。然縱訴外人劉怡
    秀所製作之合夥進出紀錄表為真，該紀錄表亦僅記載附表編
    號四之房地原告預先墊付20萬元之墊款，至於手寫紀錄部分
    ，被告否認為其所書寫，原告亦無法提出任何證據證明該紀
    錄為被告所寫，因此，自難以手寫紀錄推認原告就附表編號
    四之房地預先墊付20萬元之墊款。至於支票之部分，上開手
    寫紀錄既難認定為被告所寫，原告簽發與該紀錄金額相符之
    支票，亦不無法證明此中即含有原告預先墊付附表編號四房
    地之墊款94萬6,000 元。因此，附表編號四之房地，被告應
    給付原告之分配款金額為34萬3,690 元。
  (三)原告主張附表編號八之房地並非兩造合作投資之標的，被告
    無權分配該房地出售之利益。無非以被告並未依照兩造合作
    之模式，先提出總價11％之墊款出資為據。雖被告亦不否認
    其並未提出墊款，但辯稱，附表編號八之房地自購入及出售
    皆由其經手，本件係因原告體恤其資金壓力而並未要求被告
    提出墊款等語。又本件如為兩造合作之投資標的，原告續主
    張則賣方於出售房屋因為辦理自用住宅之稅率適用，而請求
    延後交屋所補貼之款項，為補貼原告先墊資金所損失之利息
    等語，被告則否認有此一協議或賣方補貼之款項係用作此部
    分之補償。經查：
    1.證人林敬賢98年12月21日於本院結證：「（被告訴訟代理
      人問：當初民權東路二段房子如何得知屋主要出賣？）：
      是被告告訴我該房子有可能要出售，叫我連絡屋主，屋主
      有出售意願，第一次是我自己去找屋主，第二次價錢談不
      下來，由被告陪我一起去談價錢。」、「（被告訴訟代理
      人問：第二次除被告外，原告有無去？）沒有」、「（被
      告訴訟代理人問：第二次經過為何？）當時價金大概差價
      50萬元，後來屋主退讓50萬元就成交了」、「（被告訴訟
      代理人問：當時有無人給付訂金？）當時被告有交付一張
      50萬元面額的支票，是何人簽發的我不清楚，當時我沒有
      注意。」、「（原告訴訟代理人問：後來房子是何人出面
      簽約？買方為何人？）是由原告出面簽約，是以原告名義
      買受的。」、「（原告訴訟代理人問：買賣價金由何人支
      付？）是由原告出面簽約時開票支付。」、「（被告訴訟
      代理人問在原告出面簽約前，是否由被告告知本件將由原
      告出面簽約？）是，過程中兩人都有跟我電話聯絡，我記
      得其中有1 次，被告告訴我，是原告會陪我去簽約。」等
      語，有本院言詞辯論筆錄（卷五第22-23 頁）在卷可參。
      是依據證人林敬賢之證述，被告就本件房地之購入及出售
      均全程參與，且並未對外表示該房地是由原告自行投資而
      由其處理及決定。苟該房地依據原告所主張，被告在選定
      後又決定不繼續合作而由原告獨資投資，則被告應不至於
      在此房地之購入及出售過程中仍然依據往常兩造合作的慣
      例，由其負責購入及出售之事務，應該由原告自行處理購
      入及出售之事務，並且亦會告知本件房地之仲介人員林敬
      賢，該房地之所有事項由原告決定及處理。但本件不論是
      購入及出售之事務仍由被告進行處理，且並未對外表示被
      告並非本件房地之投資人，僅原告始為該房地之投資人，
      是被告主張本件房地係兩造投資之標的，尚非全然無據。
      原告雖主張，本件房地被告並未投入資金，故非兩造合作
      之房地。然查，兩造為於投資之時為男女朋友之關係，如
      被告確實有資金上的疑慮而求助於原告，原告慨然同意先
      行墊付本件之墊款而解當時為原告女友之資金方面的燃眉
      之急，亦屬常情。故難以被告就本件應先投入之資金全由
      原告支出即認本件房地為原告獨資之投資之標的。準此，
      被告主張本件之房地為兩造合夥之投資標的，其應分享投
      資結算之利潤應為可採。
    2.兩造於100 年1 月7 日進行爭點協商，如果附表編號八之
      房地為兩造投資之標的時，兩造同意編號八之房地投資案
      ，就賣方補貼之租金損失如為認定為係貼原告的利息損失
      ，被告就本件投資標的可以取回之利潤為166 萬3,340 元
      。若租金沒有合意要補貼原告的利息，本件也不需考慮實
      際上原告墊付價金所產生的損失，租金收入由兩造平分的
      話，被告應該可以取回218 萬5,840 元。但若兩造沒有合
      意租金收入補貼原告墊付價金的利息，但考慮到公平的問
      題，應該要對原告墊付價金為補償，被告可以取回184 萬
      5,982 元，有該次言詞辯論筆錄在卷可參（卷八第51頁背
      面）。本件既為兩造合夥投資之標的，該標的之收益及虧
      損即應由兩造共享及共同負擔，上開賣方所補貼之款項，
      既是因賣方為辦理適用自用住宅稅率而延後交付買賣標的
      物，上開補貼之款項應為無法就買賣標的物使用收益之補
      償，因此，此款項之收入利益應由兩造共享。而原告並未
      提出任何證據證明上開款項是賣方專為補貼原告支出價金
      之利息損失或被告曾經同意將該款項作為原告墊付價金之
      補償，故上開賣方所補貼之款項之利益應由兩造共享。惟
      本件被告自承因原告為體恤被告資金之壓力，特使被告就
      本件合夥之投資案無需先行支出買賣標的物總價款之百分
      之十一之墊款，而仍使被告得以享有本件標的物之買入及
      賣出差價之利潤，基於公平起見，上開賣方補貼之款項應
      先補償原告先墊付價金所可能之利息損失後，始由兩造平
      分該補貼款項。因此，基於上開爭點協商，附表八編號所
      示房地之投資結算結果應由原告給付被告184 萬5,982 元
      。
  (四)原告提出系爭進出紀錄表（卷一第10-11 頁）為證，證明附
    表編號9-11之房地為兩造之合作之標的。經查：
    1.證人劉怡秀即原告於95年間所聘請之會計人員，於99年1
      月25日到庭證稱，系爭進出紀錄表是其打字製作，製畢後
      交給原告收執，其從未見過系爭進出紀錄表上有手寫之阿
      拉伯數字及文字等語，有本院99年1 月25日言詞辯論筆錄
      在卷可參（卷五30-32 頁）。且證人劉怡秀已於95年間離
      職，與原告間終止僱傭關係之時間已久，與兩造間並無深
      切的利害關係，故其所為之證述應為可採。是系爭進出紀
      錄表電腦打字部分為證人劉怡秀於95年間所製作乙節即堪
      認定。又證人劉怡秀於製作之初，並不知兩造會有今日之
      爭訟，當無造假之可能，故此文書關於電腦打字部分之紀
      錄於形式上是出於證人劉怡秀於95年間所製作乙節，應該
      為可採。
    2.至於系爭進出紀錄表中手寫阿拉伯數字及文字部分，原告
      雖主張為被告經與原告結算後所書寫，惟為被告所否認，
      原告應就上開數字及文字為被告所書寫舉證以實其說。
      原告主張其與被告結算後，並就系爭進出紀錄表中之編
        號4-11號房屋結算結果簽發票面金額為324 萬1,680 元
        之支票交付被告，並由證人登帳，並製作有支出傳票在
        傳票摘要欄中登載「如附表編號4-11房屋」之文字等情
        。是如原告主張為真，原告與被告經結算，並由被告書
        寫系爭進出紀錄表上之手寫數字及文字後，結算結果為
        324 萬1,680 元，之後由證人劉怡秀將上開結果登記並
        製作傳票，則證人劉怡秀應會見過系爭紀錄表之手寫數
        字及文字，但證人劉怡秀證稱並不曾見過系爭紀錄表之
        手寫數字及文字等語。因此，系爭進出紀錄表上手寫之
        數字及文字為何人在何時所為，並不能認定，故原告以
        此手寫數字及文字內容，主張此為兩造結算8 件合夥房
        地產投資之結算，即非有據。
      雖原告提出其所執之支票存根（卷六第253 頁）上簽有
        「李秀蓮」名字，經法務部調查局鑑定確實出於被告之
        簽名，有法務部調查局鑑定書（卷六第254 頁至238 頁
        ）在卷可參。但縱上開支票存根之簽名確為被告所為，
        亦僅能證明被告受領該張支票，至於所受領之支票票款
        係因何原因所給付，則無法證明。雖原告所提出之支票
        存根其餘記載「95.9 .1 」、「受款人」欄位載明「李
        秀蓮」、「存入金額」欄位載明「共計8 個案件」、「
        支出金額」欄位載明「合夥0000000 」，被告否認為其
        所書寫亦否認其在簽名時已書寫上開文字，是上開文字
        為何人所記載，於何時所記載即不能證明，亦不能證明
        是在被告簽名前即記載完成而由被告簽名確認該記載。
        因此，原告提出之支票存根亦不能用以證明系爭紀錄進
        出表上之手寫之數字及文字即為兩造會算系爭進出紀錄
        表上標示之房地產結算之結果。
      原告復主張證人劉怡秀以電腦打字製作之系爭進出紀錄
        表之日期95年9 月1 日星期五，與原告簽發上開票面額
        為324 萬1,680 元支票之日期、及被告簽領上開支票存
        根聯之日期均為95年9 月4 日，即星期一，有上開書證
        內載日期可稽。可見兩造於95年9 月1 日星期五結算後
        ，緊接逢週休二日，故原告於95年9 月4 日星期一即將
        與被告結算後之資料交予證人劉怡秀登帳並製作會計憑
        證及支出傳票，同時將原證1-3 添附作為附件，在時間
        上完全相符。益徵系爭進出紀錄表手寫之數字及文字為
        兩造結算之結果。雖然證人劉怡秀之現金支出傳票（原
        證五第37頁）中會計科目紀錄「紀錄資金往往來」、摘
        要部分為「如附編號4-11房屋」，但是324 萬1,680 元
        之數額所會算之內容為何則不得而知。故縱然原告簽發
        支票給付被告324 萬1,680 元之款項，亦不代表其中即
        包含就本件判決附表編號9 與11之房地之出資。
      原告另以因被告拒絕提出編號九房地之契約書，故原告
        不可能知悉附表編號九之房地產買入金額，除非被告主
        動表明買入金額，否則外人無從知悉，另其他手寫部分
        內容，亦除親身經驗買賣並保有買賣契約之被告手寫計
        算外，包括原告在內之任何人根本無從正確無訛之將相
        關金額據實列出登載，而主張系爭進出紀錄表形式真正
        ，及手寫部分為被告登載等情。惟兩造並非為單純之共
        同投資房地產之合夥人，同時亦為親密之男女朋友，且
        被告之投資房地產之內情亦非僅有被告知悉之秘密，原
        告或他人是否對於被告所為之房地產投資事業內容完全
        毫無知悉，尚非無疑，僅以系爭進出紀錄表中手寫之內
        容與被告所投資之房地產內容部分相符，亦不能推論系
        爭進出紀錄表中手寫之數字及文字即為被告所為。
    3.依上所述，系爭進出紀錄表中電腦打字部分應為劉怡秀於
      95年間所製作，既堪認定，而手寫數字及文字部分因無證
      據證明為被告所書寫或內容與事實相符，不能採為對原告
      有利之認定。因此，本件僅能以系爭進出紀錄表電腦打字
      部分所能證明之事實為認定。經核對系爭紀錄表上之編號
      所示之房地與本件訴訟爭執之房地，系爭記錄表上所示之
      房地編號1 、2 、3 、5 、6 、7 、9 、10、11，即為本
      件判決附表編號2 、7 、1 、10、6 、9 、5 、4 號房地
      。其中系爭進出紀錄表編號5 、7 、9 為被告否認認為兩
      造合夥投資標的之房地，其餘被告均不爭執。上開系爭進
      出紀錄表中就被告不爭執為合夥投資標的之房地中關於原
      告支付墊款部分均記載有金額，顯見，上開紀錄表中紀錄
      有原告出資部分，始為兩造不爭執為兩造合夥投資之房地
      產。而被告否認合夥投資標的部分則僅系爭進出紀錄表編
      號5 之房地有記載原告支出之金額，其餘系爭進出紀錄表
      編號7 及9 之部分即無金額之紀錄。是依據系爭進出紀錄
      表中關於原告出資之紀錄僅有系爭進出紀錄表編號5 之部
      分，亦即附表編號10之部分之房地紀錄有原告連同另一非
      本案爭執之房地產（台北市○○路67巷14號1 樓）共出資
      256 萬元。是依據系爭進出紀錄表之紀錄本件附表編號10
      之部分原告既有出資，此件房地產投資，自應認為係兩造
      合夥投資之標的。本件兩造經爭點協商後同意如附表編號
      10之房地產，如經認為是兩造合夥投資之標的，則被告應
      給付原告之分配款為649 萬3,403 元。因此，原告請求被
      告就附表編號10之房地產應給付649 萬3,403 元部分為有
      理由。
    4.又依據系爭進出紀錄表，本件附表編號9 （即紀錄表編號
      7 ）及11（紀錄表編號9 ）之部分，原告支付部分之欄位
      為空白，故系爭進出紀錄表上並無原告出資之記載。另原
      告提出用以證明其就附表編號9 及11之房地產有出資之支
      票（即發票日：95年9 月1 日、票面金額：324 萬1,680
      元）及支票票款，雖被告不否認受領該支票及票款，但否
      認該支票給付之內容包含上開之房地投資之墊款，而原告
      亦未能進一步證明上開支票給付之內容為其所主張之投資
      結算。又支票票根上雖有被告受領支票之簽名，但除上開
      簽名外，於票根上所紀錄之其他數字或文字，被告否認為
      其所書寫，亦否認其在簽名於票根上已書寫此數字及文字
      ，故原告所提出之支票票根亦無法證明原告對附表編號9
      、11之房地產有出資。因此，亦無法以上開支票或支票存
      根證明，原告就附表編號9 及11之房地與被告間有合夥投
      資之關係。此外，原告亦無法提出可證名其有出資或參與
      該房地投資之證據。是本件附表編號9 及11之房地產無法
      認定為兩造合夥之標的，從而，原告請求被告就附表編號
      9 及11之房地給付投資結算之分配款，尚非有據。
  (五)綜上所述，原告起訴主張及被告反訴主張之附表編號1 至11
    之房地，經審理結算之結果，原告及被告各自應給予之分配
    款，應如附表所示，原告應給付被告之款項為1,140 萬2,56
    7 元，被告應給付予原告之金額為1,426 萬4,197 元，兩造
    互相抵銷之結果，本件被告尚應給付原告286 萬1,630 元。
    從而，原告起訴請求被告應給付合夥投資房地產之分配款，
    在286 萬1,630 元之範圍內為有理由，應予准許，逾此範圍
    之請求為無理由，應予駁回。至於被告所提起之反訴，因被
    告（即反訴原告）得向原告（即反訴被告）請求之數額小於
    原告得向被告請求之數額，經抵銷後，被告尚應給付原告28
    6 萬1,594 元，因此，本件被告提起反訴請求原告給付其分
    配款部分，即無理由，不能准許，應予以駁回。
  (六)本件本訴部分兩造陳明願供擔保，聲請宣告假執行或免為假
    執行，經核本訴原告勝訴部分，合於法律規定，爰分別酌定
    相當之擔保金額宣告之；本訴原告其餘假執行之聲請，因訴
    之駁回而失所依據，不予准許。本件反訴部分，因反訴原告
    （即本訴被告）受敗訴判決，其假執行之聲請即失所依據，
    應予以駁回。
五本件事證已臻明確，兩造其餘攻擊防禦方法及其他未經援用之
  證據，經斟酌上無礙於本院前述之認定，無一一論究之必要。
六訴訟費用負擔之依據：民事訴訟法第79條（本訴部分）、78條
  （反訴部分）。
中    華    民    國   100    年    8     月    12    日
                  民事第一庭  法  官  黃珮禎
以上正本證明與原本無異。
如對本判決上訴，應於判決送達後20日內向本院提出上訴狀，若
委任律師提起上訴者，應一併繳納上訴審裁判費，否則本院得不
命補正逕行駁回上訴。
中    華    民    國   100    年    8     月    15    日
                              書記官  陳韻如